【裁判字號】    99,台上,5175
【裁判日期】    990819
【裁判案由】    偽造有價證券
【裁判全文】
最高法院刑事判決            九十九年度台上字第五一七五號
上  訴  人  甲○○原名陳若霖.
選任辯護人  蘇清文律師
            溫思廣律師
上列上訴人因偽造有價證券案件，不服台灣高等法院中華民國九
十七年六月十一日第二審判決（九十七年度上訴字第九二九號，
起訴案號：台灣板橋地方法院檢察署九十五年度偵字第二０九九
二號），提起上訴，本院判決如下：
    主  文
原判決撤銷，發回台灣高等法院。
    理  由
本件原判決認定上訴人甲○○於民國九十一年五月間，因債信不
良委由卓文雄暫任設於台北縣永和市○○街一七一巷十號「耀進
工程有限公司」（下稱「耀進公司」）之負責人。同年七月間，
上訴人透過蔡佩璇介紹向花蓮區中小企業銀行三重分行（下稱花
蓮企銀）行員林志忠申請辦理貸款，然因本身債信不良，卓文雄
擔任耀進公司負責人又不滿一年，無法以耀進公司名義貸款，乃
商得卓文雄同意以其名義貸款，惟並未徵得乙○○同意擔任本件
貸款之連帶保證人，竟基於行使偽造私文書之概括犯意，及與不
詳之成年人共同基於意圖為自己不法所有及意圖供行使之用而偽
造有價證券之犯意聯絡，先於九十一年七月下旬某日，偽造乙○
○之各類所得扣繳及免扣繳憑單（下稱「所得扣繳憑單」）後，
將該偽造之所得扣繳憑單、相關申請貸款所需文件及其持有之「
乙○○」印章一枚（乙○○原同意代刻供其他貸款之用）交予不
知情之林志忠辦理，利用林志忠在製作「花蓮企銀個人消費性信
用貸款申請書」時偽造「乙○○」之署押一枚及盜蓋「乙○○」
之印文一枚，而偽造上開貸款申請書乙份。嗣花蓮企銀核准上開
貸款新台幣（下同）二十萬元後，林志忠為與乙○○進行對保，
於九十一年七月二十八日下午至耀進公司，上訴人即推由不詳之
成年人在「借款契約」書上偽造「乙○○」之署押一枚及盜蓋「
乙○○」之印文二枚，另於票面金額二十萬元、未載發票日期之
本票一紙上之「共同發票人」欄上偽造「乙○○」之署押一枚及
盜蓋「乙○○」之印文一枚，而偽造借款契約及偽造以乙○○為
共同發票人之本票後，再交付林志忠據以行使，致花蓮企銀陷於
錯誤，誤為乙○○確同意擔任連帶保證人，而貸予二十萬元，均
足以生損害於乙○○及花蓮企銀等情。因而撤銷第一審之科刑判
決，改判仍依修正前刑法牽連犯、連續犯之例，從一重論處上訴
人意圖供行使之用，而偽造有價證券罪刑（處有期徒刑三年二月
，並為相關之沒收宣告），固非無見。
惟查：(一)、欠缺票據法所規定票據上應記載事項之一者，其票據
無效，票據法第十一條第一項前段定有明文。本票之發票年、月
、日，為絕對必要記載之事項，亦為票據法第一百二十條第一項
第六款所明定。是本票如未記載發票年、月、日，因欠缺絕對必
要記載事項，自屬無效之票據。因而偽造他人名義為發票人之本
票，如對於本票之絕對必要記載事項，尚未記載完全，即無成立
偽造有價證券罪之餘地。本件依原判決事實欄所載，上訴人所偽
造之本票係「未載發票日期」之本票，如果無訛，依上述規定，
自非有效之票據，能否論以偽造有價證券刑責，非無審酌之餘地
。另依原判決附表編號三之記載，該紙偽造本票之發票年、月、
日為「九十一年九月二日」，似又屬已經完成發票行為之本票，
與原判決事實欄之上開記載相互齟齬。實情究竟如何？該紙本票
有無記載發票年、月、日？此與上訴人有無偽造有價證券犯行之
判斷攸關。原判決未詳細調查認定，致此部分事實未臻明瞭，本
院無從為法律上之判斷，自非適法。(二)、有罪之判決書所認定之
犯罪事實，與卷內之證據資料不相適合，即屬證據上理由矛盾，
其判決當然違背法令。原判決於事實欄認定上訴人偽造乙○○之
所得扣繳憑單後，再將該偽造之所得扣繳憑單連同其餘相關文件
，交予花蓮企銀行員林志忠辦理貸款等情，於理由內並說明「卷
附偽造乙○○之扣繳憑單，應係上訴人為加重連帶保證人之授信
而偽造後提供予銀行」等語（見原判決第六頁第二十至二十二頁
）。然查依卷附花蓮企銀九十五年六月二十七日蓮銀三字第九五
００七八五號函暨所附卓文雄之申請貸款資料以觀，上訴人以卓
文雄名義向花蓮企銀申請貸款之資料中並未附有乙○○之所得扣
繳憑單（見九十四年度交查字第一八五六號卷第六十五至七十二
頁），則原判決認定上訴人偽造乙○○之所得扣繳憑單後，再交
予林志忠行使申請貸款等事實，自與上述卷內證據資料不相適合
。原審未進一步查明上訴人究竟有無偽造乙○○之所得扣繳憑單
並持以行使等犯行，遽為不利於上訴人之論斷，併有判決理由矛
盾及調查未盡之違法。以上或為上訴人上訴意旨所指摘，或為本
院得依職權調查之事項，應認原判決有撤銷發回更審之原因。
據上論結，應依刑事訴訟法第三百九十七條、第四百零一條，判
決如主文。
中    華    民    國  九十九  年    八    月   十九   日
                      最高法院刑事第五庭
                          審判長法官  陳  正  庸
                                法官  林  秀  夫
                                法官  宋      祺
                                法官  陳  祐  治
                                法官  林  瑞  斌
本件正本證明與原本無異
                                      書  記  官
中    華    民    國  九十九  年    八    月  二十四  日
                                                      Q

司法院資訊處製作；財團法人民間司法改革基金會備份。
